【裁判字號】    98,消債更,131
【裁判日期】    981225
【裁判案由】    聲請更生
【裁判全文】
臺灣基隆地方法院民事裁定           98年度消債更字第131號
聲  請  人
即  債務人  甲○○
上列聲請人即債務人因消費者債務清理事件聲請更生，本院裁定
如下：
    主  文
聲請駁回。
聲請費用由聲請人負擔。
    理  由
一、聲請意旨略以：聲請人積欠多數債務，於民國95年5 月9 日
    依銀行公會債務協商機制，與債權金融機構成立協商，約定
    聲請人每月應償還新台幣（下同）2 萬6,954 元，惟該協商
    之初即未考量聲請人之收入及基本生活費用之維持情況，該
    協商金額相對聲請人之能力而言，實屬偏高，於聲請人四處
    告貸無門下，只能於96年2 月毀諾；聲請人為積極償債，再
    次與中國信託商業銀行股份有限公司等債權銀行進行個別協
    商，至97年2 月前每月均盡自己能力還款，惟現已因收入變
    少而無法繳款，是聲請人履行原協議顯有重大困難，且其無
    擔保或無優先權之債務總額未逾1,200 萬元，復未經法院裁
    定開始清算程序或宣告破產，爰依法聲請更生等情。
二、按債務人與金融機構協商成立者，不得聲請更生或清算，但
    因不可歸責於己之事由，致履行顯有重大困難者，不在此限
    ；消費者債務清理條例施行前，債務人依金融主管機關協調
    成立之中華民國銀行公會會員辦理消費金融案件無擔保債務
    協商機制與金融機構成立之協商，準用前項之規定，消費者
    債務清理條例第151 條第5 項、第6 項分別定有明文。衡諸
    債之關係，係以當事人間之信賴關係為基礎，為社會經濟組
    織之重要支柱，故當事人於以法律行為追求自己之利益之際
    ，亦應顧及對方之利益，並考量債權債務在社會上之作用，
    本於誠實及信用之原則，行使債權及履行債務，是對於已陷
    入經濟上困境之消費者，若任其於惡性循環之債務窘境中生
    存，將衍生嚴重之社會問題，難以維持安定之社會經濟秩序
    ，故為兼顧債權人、債務人雙方之利益，對陷於經濟上困境
    之消費者，乃允其於消費者債務清理條例施行後，得選擇以
    重建型之更生程序或清算型之清算程序清理其債務，藉以妥
    適調整債務人與債權人及其他利害關係人間之權利義務關係
    ，保障債權人獲得公平受償，並謀求消費者經濟生活之重建
    復甦機會；惟對於已與金融機構協商成立，或於消費者債務
    清理條例施行前，已依金融主管機關協調成立之中華民國銀
    行公會會員辦理消費金融案件無擔保債務協商機制與金融機
    構成立協商之債務人，自應受該成立協議拘束，按協議條件
    履行，僅有其後發生情事變更，在清償期間收入或收益不如
    預期，致該方案履行困難甚或履行不能，因不可歸責於己，
    始能聲請更生或清算；若非因不可歸責於己之事由，致履行
    顯有重大困難，僅係為圖謀減免債務，而不為債務之履行，
    自有違債權契約為誠信契約之本旨，為避免債務人任意毀諾
    已成立之協商，肇致道德危險，濫用更生或清算之裁判上債
    務清理程序。另按聲請更生或清算不合程式或不備其他要件
    者，法院應以裁定駁回之，消費者債務清理條例第8 條前段
    亦有明文。
三、經查：
（一）聲請人具狀聲請更生，固據其提出財產及收入狀況說明書
      、債權人清冊、財產歸屬資料清單、財團法人金融聯合徵
      信中心當事人綜合信用報告、協議書暨無擔保債務還款計
      劃、聲請人及受其扶養者96年及97年度綜合所得稅各類所
      得清單、收入證明、勞工保險被保險人投保資料表等為證
      。惟按債務人與金融機構協商成立者，除非因不可歸責於
      己之事由，致履行顯有重大困難，否則不得聲請更生或清
      算，業如前述，換言之，債務清償方案成立後，應由債務
      人按其條件履行，如於其後發生情事變更，在清償期間內
      之收入或收益不如預期，致該方案履行困難甚或履行不能
      ，而有不可歸責於己之事由，始能聲請更生或清算，以避
      免債務人任意毀諾已成立之協商，濫用更生或清算之裁判
      上債務清理程序，蓋以債務清償方案係經當事人行使程序
      選擇權所為之債務清理契約，債務人應受該成立之協議所
      拘束，債務人既已與金融機構協商成立，如認該協商方案
      履行有其他不適當情形，自仍應再循協商途徑謀求解決；
      聲請人自陳其於95年5 月9 日與最大債權銀行中國信託商
      業銀行成立債務協商，並依約繳款，嗣其於96年2 月間停
      止繳款而毀諾，復與各債權銀行成立個別協商，並依協商
      結果清償債務，至97年2 月間始停止繳款等情，然就聲請
      人陳報之資料觀之，聲請人之收入情形於上開期間並無任
      何重大變化，且經本院於98年10月28日命聲請人補正說明
      其無法依協商金額償還之原因及有何不可歸責於己之事由
      後，聲請人仍未就此提出說明，自難認符合消費者債務清
      理條例第151 條第6 項準用第5 項但書規定之要件；至於
      聲請人固稱協商條件過於嚴苛等情，惟該協商條件係由聲
      請人與債權銀行雙方協議所達成，在客觀事實並未有顯著
      變動之下，上述情事核屬聲請人在協商時可得預見，據以
      評估可否履行協商條件之事實，即與「不可歸責於己之事
      由致履行顯有重大困難」之要件不符，自無從逕認聲請人
      確因不可歸責於己之事由，致履行顯有重大困難。
（二）綜上所述，聲請人未具體說明其有何不可歸責於己之事由
      ，致依協商結果履行顯有重大困難之情形，即與消費者債
      務清理條例所定得聲請更生程序以清理債務之要件不符。
      從而，本件聲請於法不合，應予駁回。
四、依消費者債務清理條例第8 條前段、第15條，民事訴訟法第
    95條、第78條之規定，裁定如主文。
中    華    民    國    98    年    12    月    25    日
                  民事庭法  官  邰婉玲
以上正本係照原本作成。
如對本裁定抗告，應於本裁定送達後10日內，向本院提出抗告狀
，並繳納抗告費新台幣1,000 元。
中    華    民    國    98    年    12    月    25    日
                        書記官  王毓嫻

司法院資訊處製作；財團法人民間司法改革基金會備份。
